高雄高等行政法院判決
　　　　　　　　　　　　　　　　　　 96年度訴字第00199號
　　　　　　　　　　　　　　　.
原　　　告　中正國防幹部預備學校
代　表　人　甲○○○○
訴訟代理人　施一帆　律師
　　　　　　嚴宮妙　律師
上　一　人
複代理人　　薛任智　律師
被　　　告　乙○○
　　　　　　丙○○
上列當事人間因償還公費事件，原告提起行政訴訟。本院判決如
下：
　　主  文
被告乙○○應給付原告新台幣參拾參萬壹仟貳佰零壹元及自民國
96年5月15日起至清償日止，按週年利率百分之5計算之利息。
被告乙○○、丙○○應給付原告新台幣貳拾肆萬貳仟陸佰陸拾壹
元及自民國96年5月15日起至清償日止，按週年利率百分之5計算
之利息。如一人已為清償，另一人免除其給付義務。
訴訟費用由被告乙○○負擔5分之3，餘由被告丙○○負擔。
　　事  實
壹、事實概要：
    緣被告乙○○於民國（下同）87年8月9日就讀原告學校初級
    部，畢業後繼續升讀原告學校高級部，惟被告乙○○因學習
    成績未達學年評定標準，經原告於92年7月11日核定准其轉
    學，依行為時「國軍各軍事學校退學開除學生賠償費用辦法
    」規定，被告乙○○應賠償其在校期間之教育訓練費、薪餉
    及主副食費、服裝費、補助費等，其中應賠償就讀初級部之
    費用為新台幣（下同）331,201元，應賠償就讀高級部之費
    用為242,661元，合計為573,862元。另被告丙○○於被告乙
    ○○入學高級部時書立保證書，擔保被告乙○○在校就讀期
    間，如因志職不合、學業成績未達標準因而中途退學或轉學
    ，願負責賠償在校期間一切費用。因被告等迄未繳納，原告
    遂提起本件行政訴訟。
貳、兩造聲明：
一、原告聲明：（一）被告乙○○應給付原告331,201元及自起
    訴繕本送達被告翌日起至清償日止，按週年利率百分之5計
    算之利息。（二）被告乙○○、丙○○應給付原告242,661
    元及自民國96年5月15日起至清償日止，按週年利率百分之5
    計算之利息。如一人已為清償，另一人免除其給付義務。
二、被告聲明：駁回原告之訴。
參、兩造之爭點：
甲、原告主張之理由：
一、按行政訴訟法第8條第一項規定：「人民與中央或地方機關
    間，因公法上原因發生財產上之給付或請求做成行政處分以
    外之其他非財產上之給付，得提起給付訴訟。因公法上契約
    發生之給付，亦同。」又，「行政機關基於法定職權，為達
    成特定之行政上目的，於不違反法律規定之前提下，自得與
    人民約定提供某種給付，並使接受給付者負合理之負擔或其
    他公法上對待之義務，而成立行政契約關係。」亦經司法院
    釋字第348號解釋理由書闡明在案。本件係因公法上法律關
    係所定之契約，及因公法上原因發生之財產給付，原告自得
    依上揭規定及司法院之解釋提起本訴。
二、被告乙○○於87年8月9日入學就讀原告學校初級部，其後升
    讀高級部修業期間，因成績未達學年評定標準而轉學。另被
    告丙○○於被告乙○○入學原告學校高中部就讀時書立保證
    書擔保被告乙○○如因志趣不合、學業成績未達標準、違犯
    校規或依「國軍各軍事學校學員生修業規則」、「教務章則
    」、「學生手冊」之規定需中途退學、轉學或修業期滿不願
    繼續升讀三軍官校及政戰學校正期班或各軍種專科班隊時，
    願負賠償其在校期間一切費用之責。依行為時國軍各軍事學
    校轉學退學開除學生賠償費用辦法（下稱賠償費用辦法）第
    2條之規定，「國軍各軍事學校招考之學生報到入學後，經
    轉學（含輔導轉學，以下同）、退學或開除學籍者，應賠償
    在校期間費用。但符合本辦法免賠在校費用之規定者，免予
    賠償」是以，被告乙○○於92年7月6日因成績未達學年評定
    標準而轉學，並經原告92年7月11日(92)守善字第2081號令
    核定在案。準此，被告乙○○、丙○○就上開款項即應負賠
    償責任，故被告乙○○應賠償在校期間之薪餉、主副食費、
    服裝費、教育訓練費及補助費等一切費用，依賠償費用辦法
    第3條規定核算，共計573,862元，而被告丙○○應就被告乙
    ○○就讀高級部之費用242,661元共同與被告乙○○賠償。
    原告幾經催討，被告2人迄未履行其賠償責任，原告爰提起
    本件行政訴訟。
乙、被告主張之理由：
    被告2人願意償還原告所訴請返還之費用，但被告2人目前無
    力負擔，希望能分期清償。
    理  由
一、按人民與中央或地方機關間，因公法上原因發生財產上給付
    ，得提起給付訴訟，行政訴訟法第8條第1項定有明文。又「
    行政機關基於法定職權，為達成特定之行政上目的，於不違
    反法律規定之前提下，自得與人民約定提供某種給付，並使
    接受給付者負合理之負擔或其他公法上對待給付之義務，而
    成立行政契約關係。」亦經司法院釋字第348號解釋理由書
    闡明在案。次按「學員生有下列情形之一者，應予退學：五
    、結業總成績或教育階段學（術）科、軍事學（術）科成績
    未達標準。」軍事學校學員生修業規則第23條第5款規定甚
    明。再按「國軍各軍事學校（院班）招考之學生（含士官生
    、學兵、不含軍籍生）報到入學後，經退學或開除學籍者，
    除符合本辦法免賠在校費用之規定外，均應賠償在校期間費
    用。」「賠償在校費用之範圍及標準如左：一、薪餉及主副
    食，自入學之日起，至核定退學或開除之日止，就已發之全
    部數額計算之。二、主副食品價款自入學之日起，至核定退
    學或開除之日止，依每月給與定量，照退學或開除時規定價
    格折算之。三、服裝費自入學之日起，至核定退學或開除學
    籍之日止，依實際領用給與品種數量，照退學或開除時之新
    品規定價格折算之，如為貸與品，應按規定收繳，倘有欠繳
    者，照退學或開除時之新品規定價格折算之。四、教育訓練
    費，自入學之日起，至核定退學或開除之日止，以教育階層
    及各班次之人年教育經費基準核算之。」復為賠償費用辦法
    第1條第1項、第2條第1項所明定。又國防部各軍事學校設立
    之宗旨，乃係以培養訓練國軍各軍種之幹部為目的，國防部
    為解決各軍種軍士官缺額補充，以公費教育方式，鼓勵各個
    學齡之學生接受軍事教育，進而成為各軍種幹部來源，並以
    前揭賠償費用辦法作為處理是項業務之依據，及確保享受公
    費待遇之學生於畢業後照約按受分發各部隊及軍事機關學校
    完成服務，以解決軍中幹部來源之問題，為達成行政目的所
    必要，亦未逾越合理之範圍，則此項規定為接受公費教育學
    生與軍校間訂立行政契約之準據，成為入學公費生與軍校間
    行政契約之內容，合先敘明。
二、經查，原告主張被告乙○○於87年8月9日就讀原告學校初級
    部，畢業後繼續升讀原告學校高級部，惟被告乙○○因學習
    成績未達學年評定標準，經原告於92年7月11日核定准其轉
    學，依行為時賠償費用辦法規定，被告乙○○應賠償其在校
    期間之教育訓練費、薪餉及主副食費、服裝費、補助費等，
    其中應賠償就讀初級部之費用為331,201元，應賠償就讀高
    級部之費用為242,661元，合計為573,862元。另被告丙○○
    於被告乙○○入學高級部時以其偏名林瑞華名義書立保證書
    ，擔保被告乙○○在校就讀期間，如因志職不合、學業成績
    未達標準因而中途退學或轉學，願負責賠償在校期間一切費
    用等語，然被告2人等迄未繳納之事實，業據原告提出入學
    志願保證書、原告92年7月11日（92）守善字第2081號令附
    卷可稽，復為被告所是認，自堪信實。是被告乙○○就讀原
    告學校，並享受公費，其與原告間因此成立行政契約，即應
    受前揭契約約定之拘束。故而被告乙○○即應依行為時賠償
    費用辦法之規定，負賠償之責。則原告基於行政契約之法律
    關係，請求被告乙○○應賠償就讀初級部之費用331,201元
    ，及賠償就讀高級部之費用242,661元，自屬有據，自應准
    許。又行政契約，本法未規定者，準用民法相關之規定，行
    政程序法第149條亦有明文。而依民法第233條第1項前段及
    第203條規定，遲延之債務，以支付金錢為標的者，債權人
    得請求依法定利率計算之遲延利息；應付利息之債務，其利
    率未經約定，亦無法律可據者，週年利率為5％。準此，原
    告併請求被告乙○○自起訴狀繕本送達之翌日即96年5月15
    日起至清償日止，按年息5％計算之法定遲延利息，亦屬有
    據。
三、再查，被告丙○○為被告乙○○之母親，其於被告乙○○入
    學高級部就讀時書以其偏名「林瑞華」名義書立保證書，擔
    保被告乙○○如因志趣不合、學業成績未達標準須中途退學
    或轉學，願負賠償被告乙○○就學期間在校所耗費用等情，
    有被告丙○○所不爭之該份保證書附卷可稽。按「數人負同
    一債務，明示對於債權人各負全部給付之責任者，為連帶債
    務。無前項之明示時，連帶債務之成立，以法律有規定者為
    限。」民法第272條規定甚明。本件被告丙○○既未於前揭
    保證書明示願與被告乙○○負連帶責任，自非連帶負責。又
    被告二人係分別依不同契約應賠償公費，即係依據不同之法
    律關係，然其債務係屬同一目的，僅發生之原因有別，是被
    告丙○○與被告乙○○就被告乙○○就讀高級部時在校費用
    242,661元，所負之賠償債務，應屬不真正連帶債務，故而
    被告2人就該筆242,661元應各負全部給付之義務，如其中債
    務人一人為給付，他債務人即免其責任。被告2人辯稱其2人
    目前無力負擔云云，並不能作為本件免責之依據，故其所辯
    ，尚非可採。
四、綜上所述，原告依據行政契約之法律關係，並以被告2人就
    本件被告乙○○就讀高中部之債務係屬不真正連帶關係，請
    求：（一）被告乙○○應給付原告331,201元及自起訴繕本
    送達被告翌日即96年5月15日起至清償日止，按週年利率百
    分之5計算之利息。（二）被告乙○○、丙○○應給付原告
    242 ,661元及自起訴狀送達被告乙○○翌日即96年5月15日
    起至清償日止，按週年利率百分之5計算之利息。如一人已
    為清償，另一人免除其給付義務，為有理由，應予准許。
五、據上論結，本件原告之訴為有理由，依行政訴訟法第195條
    第1項前段、第98條第3項前段、第104條、民事訴訟法第85
    條第1項後段，判決如主文。
中　　華　　民　　國　　96　　年　 　7　　月　 31  　 日
                  第二庭審判長法  官　 江幸垠
                              法  官　 許麗華
                              法  官　 簡慧娟
以上正本係照原本作成。
如不服本判決，應於判決送達後20日內向本院提出上訴書狀，其
未表明上訴理由者，應於提起上訴後20日內向本院提出上訴理由
書（須按對造人數附繕本）；如於本判決宣示或公告後送達前提
起上訴者，應於判決送達後20日內補提上訴理由書（須附繕本）
。未表明上訴理由者，逕以裁定駁回。
提起上訴應預繳送達用雙掛號郵票7份（每份34元）。
中　　華　　民　　國　　96　　年　 　7　　月　 31  　 日
　　　　　　　　　　　　　　　書記官   洪美智
